【裁判字號】    95,簡上,64
【裁判日期】    951130
【裁判案由】    詐欺
【裁判全文】
臺灣基隆地方法院刑事判決              95年度簡上字第64號
上  訴  人  臺灣基隆地方法院檢察署檢察官
被      告  甲○○
上列上訴人因被告詐欺案件，不服本院基隆簡易庭95年度基簡字
第181號，中華民國95年3月10日第一審簡易判決（聲請簡易判決
處刑案號：臺灣基隆地方法院檢察署95年度偵緝字第31號）提起
上訴暨移送併案審理（95年度偵字第1642號、第2234號），本院
管轄之第二審合議庭判決如下：
    主  文
原判決撤銷。
甲○○幫助連續意圖為自己不法之所有，以詐術使人將本人之物
交付，處有期徒刑肆月，如易科罰金，以銀元佰元即新臺幣玖
佰元折算壹日。
    事  實
一、甲○○明知一般人均得向金融機構申請帳戶使用，若無故不
    自行申辦帳戶，反以高價向他人收購，常與侵害財產之詐欺
    犯罪密切相關，如將其所申請之金融帳戶出售他人使用，可
    能足以幫助詐騙集團遂行犯罪，竟因生活窘困，於民國（下
    同）93年間，自報端得知有收購金融帳戶之廣告時，明知收
    購帳戶之人可能將之用於詐騙犯罪，竟仍與之議定以新臺幣
    （下同）3,000元之價格出售5本金融帳戶，甲○○並基於幫
    助詐欺之不確定故意，於附表一所列之時間，申請附表一所
    示之5本帳戶。再於93年6月間某日，在臺北市○○○路同時
    將上開申辦帳戶之存摺、提款卡交予年籍姓名不詳之詐騙集
    團成員，藉此幫助該收購帳戶之人向他人詐欺取財。該詐騙
    集團成員取得甲○○出售之5 本帳戶後，即利用甲○○所出
    售之帳戶與購自阮閔凱之人頭帳戶設定語音轉帳，另以應徵
    司機、伴遊等名義刊登廣告，再以收取保證金之方式詐騙財
    物，嗣有己○○、乙○○、丁○○、戊○○等人閱報後陷於
    錯誤，依詐騙集團指示，於附表二所示之時間、地點，匯入
    附表二所示之被告甲○○所申請之帳戶內，旋  均遭不明人
    士提領一空。嗣經上開匯款人發覺有異，報警後循線查獲。
二、案經基隆市警察局第一分局、第二分局移送臺灣基隆地方法
    院檢察署檢察官偵查後聲請以簡易判決處刑暨移送併案審理
    。
    理  由
一、被告甲○○經合法傳喚而未到庭，其於檢察官偵查中坦承不
    諱，並有如附表一所示之帳戶資料、附表二「證據一覽」欄
    所示之文書證據可稽，足認被告上開自白應與事實相符，足
    堪採信。本案事證明確，被告犯行堪可認定，應依法論科。
二、論罪科刑：
  (一)按金融帳戶為個人之理財工具，一般民眾皆可自由申請開設
    金融帳戶，並無任何特殊之限制，且得同時在不同金融機構
    申請多數存款帳戶使用，並無借用他人帳戶使用之必要。另
    「衡諸一般常情，任何人均可辦理金融帳戶存摺使用，如無
    正當理由，實無借用他人存摺使用之理，而金融存摺亦事關
    個人財產權益之保障，其專有性甚高，除非本人或與本人親
    密關係者，難認有何理由可自由流通使用該存摺，一般人均
    有妥為保管及防止他人任意使用之認識，縱特殊情況偶需交
    付他人使用，亦必深入瞭解用途及合理性，始予提供，且該
    等專有物品如落入不明人士手中，而未加以闡明正常用途，
    極易被利用為與財產有關之犯罪工具，此為吾人依一般生活
    認知所易於體察之常識，而有犯罪意圖者，非有正當理由，
    竟徵求他人提供帳戶，客觀上可預見其目的，係供為某筆資
    金之存入，後再行領出之用，且該筆資金之存入及提領過程
    係有意隱瞞其流程及行為人身分曝光之用意，一般人本於一
    般認知能力均易於瞭解」（最高法院93年度臺上字第31號判
    決意旨參照）。且邇來以電話、手機簡訊通知中獎、刮刮樂
    或其他類似之不法詐騙份子，為掩飾其等不法行徑，以避免
    執法人員循線查緝，經常利用他人存款帳戶、印章、提款卡
    暨密碼，以確保犯罪所得免遭查獲，類此案件在社會上層出
    不窮，亦屢經報章雜誌及其他新聞媒體再三披露，故避免此
    等專屬性甚高之物品被不明人士利用為與財產有關之犯罪工
    具，亦為一般生活認知所應有之認識。且一般人對自己之金
    融機構帳戶所用之存摺、提款卡、密碼及印鑑，均妥為保管
    ，恐被他人得知帳號或密碼後，有被冒領、或其他非法使用
    之虞。而本案被告貪圖小利，以3000元之代價將上開帳戶存
    摺、提款卡、密碼等物，交付不明人士，衡之常情，被告當
    有預見該不明人士收購帳戶所用之存摺、提款卡等物，應係
    用來作為非法之用，是被告理應有認識該人可能將帳戶用來
    作為犯罪之用，竟猶仍交付予該人並收取對價，是該收購帳
    戶之人將該帳戶用來供自己或他人作為詐欺取財之用，亦為
    被告所容忍及允許，亦即不違反被告之本意。且單憑上開被
    害人所述情節，固無法證明實施詐欺手法者即係被告本人，
    惟被害人之金錢係被轉帳進入被告提供他人之帳戶，顯見向
    被害人施以詐術之歹徒，即係利用該帳戶作為詐財之工具。
    而刑法上之故意，非僅指直接故意，尚包含間接故意（未必
    故意）。所謂之間接故意係指行為人對於構成犯罪事實，預
    見其發生而其發生並不違反其本意者而言，刑法第13條第2
    項定有明文。且幫助犯之成立以行為人主觀上認識被幫助者
    正欲從事犯罪或係正在從事犯罪，且該犯罪有既遂之可能，
    而其行為足以幫助他人實現構成要件者，即具有幫助故意，
    並不以行為人確知被幫助者係犯何罪名為必要（仍需在幫助
    犯罪之共同認識範圍內）。至於行為人在正犯實施犯罪前為
    幫助行為者，則構成事前幫助犯。被告將其所有之上開帳戶
    存摺、提款卡、密碼交付不明人士，縱無證據證明被告明知
    利用帳戶遂行犯罪者之行為態樣，亦即除可能供詐欺取財、
    恐嚇取財（常見類型為竊車後向車主勒索財物，即一般所稱
    「擄車勒贖」）外，亦有可能遭從事擄人勒贖等重大犯罪，
    而有溢出被告原先幫助犯罪之共同認識範圍，然就該實施詐
    欺行為人嗣後將被告交付之帳戶供詐欺取財所得之用，顯不
    違反被告本意，被告自有幫助詐欺取財之未必故意。且依卷
    附之資料及證據，僅能證明某不明人士曾以佯稱應徵司機、
    伴遊等詐騙方式詐騙本案被害人得手，核無其他積極證據足
    以證明該不明人士有本於同一犯罪行為之意思反覆為之，且
    賴以為生之常業詐欺犯行，應僅能成立普通詐欺罪甚明。
  (二)按被告行為後，其行為時之刑法（以下簡稱「修正前刑法」
    ），業於94年1月7日修正通過，於同年2月2日公布，於95年
    7月1日起施行（以下簡稱「修正後刑法」），依修正後刑法
    第2條第1項規定「行為後法律有變更者，適用行為時之法律
    。但行為後之法律有利於行為人者，適用最有利於行為人之
    法律」。此條規定係規範行為後法律變更所生新舊法律比較
    適用之準據法，本身尚無新舊法比較之問題，於修正後刑法
    施行後，應一律適用修正後刑法第2條第1項之規定，為「從
    舊從輕」之比較，先予敘明。經查：
  1.刑法第339條第1項（以下均簡稱「本法」）之規定本身，無
    論觀其構成要件，抑其法律效果，固因俱無變動，而無法律
    變更暨新舊法律比較之可言，惟因本法之罰金刑僅規定「或
    科或併科（新臺幣）一百元以下罰金」，是其最低數額之宣
    告，即應回歸適用刑法第33條第5 款之總則規定限制。又被
    告行為後，刑法第33條第5 款所定之罰金刑最低數額業有修
    正；茲依修正前刑法第33條第5款「罰金：（銀元）1元以上
    。」暨現行法規所定貨幣單位折算新臺幣條例第2 條所定折
    算比例而為換算，本法之罰金最低額度本應為銀元1 元即新
    臺幣3元。乃依修正後刑法第33條第5款規定，即「罰金：新
    臺幣1,000 元以上，以百元計算之。」本法之罰金最低額度
    業已提高為新臺幣1,000 元。據此而為比較適用，修正後刑
    法第33條第5款之規定，顯然較不利於被告，本諸刑法第2條
    第1 項所揭櫫之「從舊從輕」原則，本法有關罰金刑之宣告
    ，自仍應適用修正前刑法第33條第5款規定，以銀元1元即新
    臺幣3元為其所得宣告之最低數額，較有利於被告。
  2.又刑法第30條有關幫助犯之規定，因採「限制從屬形式理論
    」之立法例而修正法條文字，不涉罪刑實質內容之變更，而
    無新舊法比較適用之問題，應適用裁判時之新法。
  3.修正前刑法第41條第1 項前段關於易科罰金之規定，修正後
    刑法修正為「犯最重本刑為5 年以下有期徒刑以下之刑之罪
    ，而受6個月以下有期徒刑或拘役之宣告者，得以新臺幣100
    0 元、2000元或3000元折算1 日，易科罰金」；惟依修正前
    刑法第41條第1項前段：「犯最重本刑為5年以下有期徒刑以
    下之刑之罪，而受6 個月以下有期徒刑或拘役之宣告，因身
    體、教育、職業、家庭之關係或其他正當事由，執行顯有困
    難者，得以1元以上3 元以下折算1日，易科罰金」及修正前
    罰金罰鍰提高標準條例第2 條（現已刪除）關於「依刑法第
    41條易科罰金者，均就其原定數額提高為100倍折算1日；法
    律所定罰金數額未依本條例提高倍數，或其處罰法條無罰金
    刑之規定者，亦同」等規定，易科罰金之折算標準最高為銀
    元300元，最低為銀元100元，換算為新臺幣後，最高額為新
    臺幣900元，最低額為新臺幣300元。比較修正前、後關於易
    科罰金折算標準之刑罰法律，適用修正前刑法第41條第1 項
    前段及修正前罰金罰鍰提高標準條例第2 條規定，對被告較
    為有利。
  4.綜上所述，依修正後刑法第2條第1項之「從舊從輕」原則，
    綜合全部罪刑而為比較結果，適用修正前之相關刑罰法律，
    對被告較為有利，自應依修正後刑法第2條第1項前段之規定
    ，適用上開修正前刑法總則篇相關規定及修正前罰金罰鍰提
    高標準條例第2條。
  (三)核被告所為，係幫助犯刑法第339條第1項之意圖為自己不法
    之所有，以詐術使人將本人之物交付之罪。又連續幫助與幫
    助連續為不同之犯罪態樣，如基於概括犯意，多次幫助他人
    犯罪，為連續幫助，該幫助者有多次犯罪行為；如以一幫助
    行為，幫助他人連續犯罪，則為幫助連續，就幫助犯而言，
    僅有一次犯罪行為。本案被告係以一幫助行為助成他人之連
    續詐欺行為，應係幫助連續，而無刑法第56條連續犯加重規
    定之適用。又被告幫助他人犯前開罪名，爰依新法第30條第
    2 項之規定，按正犯之刑減輕之，並依法先加重而後減輕之
    。
  (四)原審就被告論罪科刑，固非無見，惟查：原審就被告所為如
    附表二編號(二)(四)所示之犯罪事實，未及併予審酌，尚有未洽
    ，自應由本院予以撤銷改判。爰審酌被告時值壯年，不思以
    正當管道獲取金錢，其提供帳戶供詐騙行為人獲取犯罪所得
    之行為雖無足取，且嚴重影響社會秩序，然其係因貪獲小利
    ，一時失慮始有上開犯行，惡性尚非重大，併其犯後坦承罪
    行之態度等一切情狀，量處如主文所示之刑，併依修正前刑
    法第41條第1項及修正前罰金罰鍰提高標準條例第2條之規定
    ，諭知易科罰金之折算標準。
  (五)至上開存摺、提款卡等物，均係被告所有（被告僅係有償交
    付他人使用，並未移轉所有權）且供犯罪所用之物，因未據
    扣案，且無證據足證現仍存在而未滅失，為免將來執行困難
    ，爰不予宣告沒收。
三、第二審被告經合法傳喚，無正當之理由不到庭者，得不待其
    陳述，逕行判決，刑事訴訟法第371 條定有明文。又對於簡
    易判決處刑不服而上訴者，得準用上開規定，此觀諸刑事訴
    訟法第455條之1第3 項之規定自明。本案被告經本院合法傳
    喚，有卷附送達證書可憑，其於審判期日無正當理由未到庭
    ，爰不待其陳述，逕為一造辯論判決，附此敘明。
據上論斷，應依刑事訴訟法第455條之1第1項、第3項、第369 條
第1項前段、第299條第1項前段、第371條，刑法第2條第1項、第
339條第1項、第30條，修正前刑法第41條第1 項前段，修正前第
33條第5款，罰金罰鍰提高標準條例第1條前段、修正前罰金罰鍰
提高標準條例第2條，現行法規所定貨幣單位折算新臺幣條例第2
條，判決如主文。
本案經檢察官丙○○到庭執行職務。
中    華    民    國    95    年    11    月    30    日
                  刑事第三庭審判長法官
                                  法官
                                  法官
《附表一：被告甲○○開立之帳戶》
┌─┬──────┬────────┬──────┬─────────────┐
│編│開戶銀行    │帳號            │開戶日      │備註                      │
│號│            │                │            │                          │
├─┼──────┼────────┼──────┼─────────────┤
│(一)│中國信託商業│822-            │93年5 月20日│開戶基本資料、交易明細表（│
│  │銀行        │000000000000號  │            │94年偵第4401號卷第211 頁至│
│  │基隆分行    │                │            │第214頁；本院卷95年簡上字 │
│  │            │                │            │第64號卷第54頁至第60頁）。│
├─┼──────┼────────┼──────┼─────────────┤
│(二)│台新國際商業│812-            │93年5 月20日│開戶基本資料、交易明細表（│
│  │銀行        │00000000000000號│            │94年偵第4401號卷第215 頁至│
│  │東基隆分行  │                │            │第223頁）。               │
├─┼──────┼────────┼──────┼─────────────┤
│(三)│臺灣中小企業│00000000000號   │93年6 月15日│開戶基本資料、交易明細表（│
│  │銀行        │                │            │94年偵第4401號卷第150 頁至│
│  │東臺北分行  │                │            │第152頁）。               │
├─┼──────┼────────┼──────┼─────────────┤
│(四)│臺北富邦商業│000- 000000000號│93年6 月16日│開戶基本資料、交易明細表（│
│  │銀行        │                │            │94年偵第4401號卷第158 頁至│
│  │敦南分行    │                │            │第165頁）。               │
├─┼──────┼────────┼──────┼─────────────┤
│(五)│國泰世華商業│000000000000號  │93年5 月24日│開戶基本資料、交易明細表（│
│  │銀行        │                │            │本院卷95年簡上第64號卷第70│
│  │南港分行    │                │            │頁至第72頁）。            │
└─┴──────┴────────┴──────┴─────────────┘
~FKT30X0L12;《附表二：被害人一覽表》
┌─┬───┬─────┬──────┬────┬───┬───────────────┐
│編│被害人│轉出時間、│詐欺方法    │詐得款項│匯入帳│證據                          │
│號│      │轉出地點  │            │(新臺幣)│戶    │                              │
├─┼───┼─────┼──────┼────┼───┼───────────────┤
│(一)│己○○│93年      │於報紙上刊登│36,000元│甲○○│(1)被告甲○○於偵訊時之自白（  │
│  │      │(1)8 月26日│徵求司機之廣│。      │所開立│  95年偵緝字第31號卷第9 頁至第│
│  │      │  下午1 時│告，再以收取│        │之臺新│  10頁、第21頁）              │
│  │      │  40分    │保證金、律師│        │國際商│(2)被害人己○○於警詢時之指訴（│
│  │      │(2)8 月27日│見證費用、律│        │業銀行│  94年偵字第4401號卷第76頁）  │
│  │      │  上午10時│師換人之方式│        │東基隆│(3)被告甲○○之台新國際商業銀行│
│  │      │  30分    │，要求被害人│        │分行（│  東基隆分行帳戶之開戶基本資料│
│  │      │(3)8 月29日│持提款卡至提│        │帳號：│  及交易明細表影本各1 件（94年│
│  │      │  晚上8 時│款機操作，致│        │812-20│  偵字4401號卷第215 頁至第223 │
│  │      │  52分49秒│被害人陷於錯│        │901000│  頁）                        │
│  │      ├─────┤誤而分別於左│        │005928│(4)被害人己○○匯款之交易明細表│
│  │      │新店市安泰│列時間匯款3 │        │號）帳│  、存入憑條影本各1件（94年偵 │
│  │      │銀行之自動│次（(1)6,000 │        │戶（如│  字第4401卷第77頁至第78頁）  │
│  │      │提款機、臺│元、(2)20,000│        │附表一│(5)臺北縣新店分局通報警示帳戶簡│
│  │      │新銀行櫃檯│元、10,000元│        │編號(二)│  表、受理刑事案件報案三聯單影│
│  │      │、自動提款│。），共計匯│        │所示）│  本各1 件（94年偵字第4401號卷│
│  │      │機等處。  │出36,000元。│        │      │  第80頁至第81頁）            │
├─┼───┼─────┼──────┼────┼───┼───────────────┤
│(二)│乙○○│93年8 月31│於報紙上刊登│78,000元│甲○○│(1)被告甲○○於偵訊時之自白（  │
│  │      │日        │徵求男兼職之│。      │所開立│  95年偵緝字第31號卷第9 頁至第│
│  │      │(1)晚上9 時│廣告，再以收│        │之中國│  10頁、第21頁）              │
│  │      │  40分    │取保證金、入│        │信託商│(2)被害人乙○○於警詢時之指訴（│
│  │      │(2)晚上10時│會費、司機接│        │業銀行│  95年偵字第1642號卷第2 頁至第│
│  │      │  14分    │送費用等方式│        │基隆分│  4 頁）                      │
│  │      │(3)晚上10時│，要求被害人│        │行（帳│(3)被告甲○○之中國信託商業銀行│
│  │      │  34分    │持提款卡至提│        │號：82│  基隆分行帳戶之開戶基本資料及│
│  │      │(4)晚上10時│款機操作，致│        │2-3815│  交易明細表影本各1 件（94年偵│
│  │      │  35分    │被害人陷於錯│        │401247│  字4401號卷第211 頁至第214 頁│
│  │      │(5)晚上10時│誤而分別於左│        │96號）│  ）                          │
│  │      │  38分    │列時間匯款5 │        │帳戶（│(4)被害人乙○○匯款之交易明細表│
│  │      │          │次（(1)4,000 │        │如附表│  影本5 件（95年偵字第1642號卷│
│  │      │          │元、(2)24,000│        │一編號│  第5 頁編號～）          │
│  │      │          │元、(3)30,000│        │(一)所示│                              │
│  │      │          │元、(4)19,000│        │）    │                              │
│  │      │          │元、(5)1,000 │        │      │                              │
│  │      │          │元。），共計│        │      │                              │
│  │      │          │匯出78,000元│        │      │                              │
│  │      │          │。          │        │      │                              │
├─┼───┼─────┼──────┼────┼───┼───────────────┤
│(三)│丁○○│93年9月4日│於報紙上刊登│87,000元│甲○○│(1)被告甲○○於偵訊時之自白    │
│  │      │(1)凌晨2 時│徵求伴遊之廣│。      │所開立│  （95年偵緝字第31號卷第9 頁至│
│  │      │  20分39秒│告，再以收取│        │之中國│  第10頁、第21頁）            │
│  │      │(2)3 時3 分│保證金之方式│        │信託商│(2)被害人丁○○於警詢時之指訴（│
│  │      │  7 秒    │，要求被害人│        │業銀行│  94年偵字第4401號卷第68頁至第│
│  │      │(3)3 時50分│持提款卡至提│        │基隆分│  70頁）                      │
│  │      │  43秒    │款機操作，致│        │行（帳│(3)被告甲○○之中國信託商業銀行│
│  │      │(4)5 時35分│被害人陷於錯│        │號：82│  基隆分行帳戶之開戶基本資料及│
│  │      │  5 秒    │誤而分別於左│        │2-0381│  交易明細表影本各1 件（94年偵│
│  │      ├─────┤列時間匯款4 │        │540124│  字4401號卷第211 頁至第214 頁│
│  │      │基隆市信義│次（(1)20,000│        │796 號│  ）                          │
│  │      │區○○路15│元、(2)10,000│        │）帳戶│(4)被害人丁○○匯款之交易明細表│
│  │      │0 號處之自│元、(3)32,000│        │（如附│  影本4 件（94年偵字第4401號卷│
│  │      │動提款機  │元、(4)25,000│        │表一編│  第71頁編號～）          │
│  │      │          │元。），共匯│        │號(一)所│(5)高雄市政府警察局新興分局受理│
│  │      │          │出87,000元。│        │示）  │  刑事案件報案三聯單、通報警示│
│  │      │          │            │        │      │  帳戶簡表影本1 件（94年偵字第│
│  │      │          │            │        │      │  4401號卷第73頁至第74頁）    │
├─┼───┼─────┼──────┼────┼───┼───────────────┤
│(四)│戊○○│93年      │於報紙上刊登│37,000元│甲○○│(1)被害人戊○○於警詢時之指訴（│
│  │      │(1)10月26日│徵求男兼職等│。      │所開立│  95年偵字第1642號卷第19頁至第│
│  │      │  下午1 時│之廣告，再以│        │之國泰│  21頁）                      │
│  │      │  57分58秒│收取入會費等│        │世華銀│(2)被告甲○○之國泰世華商業銀行│
│  │      │(2)10月28日│之方式，要求│        │行（帳│  帳戶之開戶基本資料及交易明細│
│  │      │  上午9 時│被害人持提款│        │號：10│  影本各1 件（本院卷95年簡上字│
│  │      │  14分19秒│卡至提款機操│        │650003│  第64號卷第70頁至第72頁）    │
│  │      │(3)11月1 日│作，致被害人│        │6781號│(3)被害人戊○○匯款之存款存根、│
│  │      │  上午9 時│陷於錯誤而分│        │）帳戶│  存入憑條影本7 件及匯款明細表│
│  │      │  38分1 秒│別於左列時間│        │（如附│  1 件（95年偵字第1642號卷第22│
│  │      │(4)11月3 日│匯款7 次（(1)│        │表一編│  頁至第24頁、第42頁；95年偵字│
│  │      │  下午2 時│10,000元、(2)│        │號(五)所│  第2234號卷第9 頁）          │
│  │      │  31分24秒│5,000 元、(3)│        │示）  │                              │
│  │      │(5)11月8 日│4,000 元、(4)│        │      │                              │
│  │      │  上午10時│4,000 元、(5)│        │      │                              │
│  │      │  23分40秒│5,000 元、(6)│        │      │                              │
│  │      │(6)11月12日│4,000 元、(7)│        │      │                              │
│  │      │  上午9 時│5,000 元。）│        │      │                              │
│  │      │  21分2 秒│，總共匯出37│        │      │                              │
│  │      │(7)11月15日│,000元。    │        │      │                              │
│  │      │  上午9 時│            │        │      │                              │
│  │      │  40分4 秒│            │        │      │                              │
│  │      ├─────┤            │        │      │                              │
│  │      │國泰世華銀│            │        │      │                              │
│  │      │行        │            │        │      │                              │
│  │      │重新分行  │            │        │      │                              │
└─┴───┴─────┴──────┴────┴───┴───────────────┘
以上正本證明與原本無異。
對於本件判決如有不服，應於收受送達後10日內，向本院提出上
訴書狀，上訴於臺灣高等法院，並按他造當事人之人數附具繕本
。
中    華    民    國    95    年    11    月    27    日
                            書 記 官  潘端典


司法院資訊處製作；財團法人民間司法改革基金會備份。
